【裁判字號】    91,訴,55
【裁判日期】    920813
【裁判案由】    違反公司法等
【裁判全文】
臺灣桃園地方法院刑事判決                            九十一年度訴字第五五號
    公  訴  人  臺灣桃園地方法院檢察署檢察官
    被      告  玄○○
    選任辯護人  郭令立律師
    被      告  亥○○
                地○○
                丑○○
                辛○○
                天○○
                甲○○
    右  一  人
    選任辯護人  陳明暉律師
    被      告  子○○
                卯○○原名張.
                己○○
                午○○
                戊○○
                癸○○
                酉○○
                丙○○
                辰○○
                庚○○
    右  一  人
    選任辯護人  蔡信章律師
    被      告  壬○○
                乙○○
                寅○○
                未○○
    右  一  人
    選任辯護人  葉天昱律師
右列被告因違反公司法等案件，經檢察官提起公訴（八十八年度偵字第一五五一六號
、八十九年度偵字第九九八九號），本院判決如左：
    主  文
亥○○、玄○○、地○○、丑○○、辛○○、天○○共同公司負責人對於公司應收之
股款，股東並未實際繳納，而以申請文件表明收足，玄○○處有期徒刑陸月，如易科
罰金，以參佰元（即新臺幣玖佰元）折算壹日。辛○○，累犯，處有期徒刑伍月，如
易科罰金，以參佰元（即新臺幣玖佰元）折算壹日。亥○○、地○○、丑○○、天○○各處有期徒刑伍月，如易科罰金，均以參佰元（即新臺幣玖佰元）折算壹日。除辛○○外，餘均緩刑參年。
子○○、卯○○、己○○、午○○、戊○○、酉○○、癸○○共同公司負責人對於公
司應收之股款，股東並未實際繳納，而以申請文件表明收足，各處有期徒刑肆月，如
易科罰金，均以參佰元（即新臺幣玖佰元）折算壹日。均緩刑參年。
丙○○共同公司負責人對於公司應收之股款，股東並未實際繳納，而以申請文件表明
收足。處有期徒刑參月，如易科罰金，以參佰元（即新臺幣玖佰元）折算壹日。均緩
刑參年。
辰○○被訴違反公司法部分免訴，被訴偽造文書部分無罪。
甲○○、庚○○、壬○○、乙○○、寅○○、未○○均無罪。
    事  實
一、亥○○（玄○○之岳父）係係位於桃園縣龍潭鄉太平村芝麻莊一之八號之「圓明
    緣國際股份有限公司」（以下簡稱圓明緣公司）之董事長，玄○○則為該公司之
    董事兼總經理，並為實際負責人，地○○、丑○○、辛○○（辛○○曾於八十年
    間，因違反證券交易法案件，經臺灣高等法院以八十一年上易字第四七六一號判
    決，判處有期徒刑三月，減為有期徒刑一月十五日，於八十二年十一月二十五日
    易科罰金執行完畢）三人為該公司董事，天○○（玄○○之妻）則係該公司監察
    人。六人依據公司法第八條之規定，均為公司負責人。六人基於共同犯意之聯絡
    ，明知公司申請設立登記時，應切實收足股東應繳之股款，不得僅以申請文件表
    明收足，竟於八十四年一月間，明知所籌設資本額為新台幣（以下同）五億元，
    公司設立地址於桃園縣龍潭鄉大坪村芝麻莊一之八號之圓明緣公司，其公司股東
    並未實際繳足股款，而係由玄○○，其餘人亦均委由玄○○，出面向不知情之林
    燦榮、葉素琴、鄒亞南、謝月雲等人，於八十四年一月二十三日籌借集資五億元
    ，作為圓明緣公司之資本額，並分別匯入圓明緣公司分別設於台北區中小企業銀
    行大安分行、聯邦商業銀行桃園分行、新竹中小企業銀行東內壢分行、第一商業
    銀行長安分行、聯邦商業銀行南京東路分行、台北市第七信用合作社信義分社、
    台北市第七信用合作社營業部之籌備帳戶內，並未經該公司員工吳燕雪、巳○○
    、申○○、戌○○、宙○○等人同意，即逕將該等員工列為原始股東即發起人，
    並以此虛偽不實之形式列名股東繳款名冊申請文件資料，委由不知情之會計師庚○○據此辦理查核簽證程序後，待核簽證程序後，再由玄○○據以向當時負責公
    司登記事項之臺灣省政府建設廳（現已改成經濟部中部辦公室）申請公司登記，
    待查核簽證完成後之翌日，即八十四年一月二十五日，即將前述用以虛偽表示其
    已繳納五億元股款之資本額，轉出匯回原借款人葉素琴等人，或其等指定之帳戶
    內。
二、子○○係設於臺北縣三重市○○路○段一七九巷十三號一樓之正龍工業工程有限
    公司負責人，明知該公司應收之增資股款四百萬元，股東並未實際繳納，竟於八
    十四年一月十四日，經由知情之永成會計事務所辰○○（綽號洪太太）借予前述
    金額之款項，存入聯邦銀行南京東路分行活期存款000000000000號
    該公司帳戶內，以申請文件表明收足股款，由不知情之會計師壬○○簽證，出具
    公司設立資本額查核報告書後，向臺灣省政府建設廳（現已改成經濟部中部辦公
    室）申請公司登記。
三、卯○○係設於臺北縣汐止市○○路○段一一二號二樓之恩盛工業股份有限公司負
    責人，明知該公司應收之股款五百萬元，股東並未實際繳納，竟於民國八十四年
    一月十九日，經由知情之永成會計事務所辰○○（綽號洪太太）借予前述金額之
    款項，存入聯邦銀行南京東路分行活期存款000000000000號該公司
    帳戶內，並由不知情之乙○○會計師事務所會計師乙○○，出具公司設立登記資
    本額查核報告書，表示股東股款業已繳納完畢，以申請文件表明收足股款，向臺
    灣省政府建設廳（現已改成經濟部中部辦公室）申請公司登記。
四、己○○係設於臺北縣蘆洲市○○路五七七巷八二號二樓之辛翊有限公司（現更名
    為盟杰企業有限公司）設立登記負責人，明知該公司應收之股款五百萬元，股東
    並未實際繳納，竟於民國八十四年一月間，經由知情之永成會計事務所辰○○（
    綽號洪太太）借予前述金額之款項，存入聯邦銀行南京東路分行活期存款000
    0000000000號該公司帳戶內，並由不知情之商務會計師事務所會計師
    壬○○出具公司設立登記資本額查核報告書，表示股東股款業已繳納完畢，以申
    請文件表明收足股款，向臺灣省政府建設廳（現已改成經濟部中部辦公室）申請
    公司登記。
五、午○○係設於臺北市○○區○○路二段二五一樓之龍嘯企業有限公司（現已停止
    營業）負責人，明知該公司應收之股款五百萬元，股東並未實際繳納，竟於民國
    八十四年一月間，經由介紹建大、聯合會計師事務所提供上開金額之款項，存入
    聯邦銀行南京東路分行活期存款000000000000號該公司籌備處帳戶
    內，並由不知情之會計師寅○○出具公司設立登記資本額查核報告書，表示股東
    股款業已繳納完畢，實收資本確已收足，以申請文件表明收足股款，向台北市政
    府建設局申請公司登記。
六、戊○○係設於臺北市大同區○○○路二五四號五樓之日盛資訊電腦股份有限公司
    （現已停止營業）負責人，明知該公司應收之增資股款二百五十萬元，股東並未
    實際繳納，竟於民國八十四年一月間，經由合承會計師事務所之不知真實姓名年
    籍資料之成年男子「吳先生」，提供上開金額之款項，存入聯邦銀行南京東路分
    行活期存款000000000000號該公司帳戶內，並由不知情之商務會計
    師事務所會計師壬○○出具公司設立登記資本額查核報告書，表示股東股款業已
    繳納完畢，實收資本確已收足，以申請文件表明收足股款，向台北市政府建設局
    申請公司登記。
七、癸○○係設於臺北市文山區○○○路○段一六一號一樓之金輝達實業有限公司（
    現已停止營業）負責人，明知該公司應收之股款一百萬元，股東並未實際繳納，
    竟於民國八十四年一月十八日，透過知情，並有犯意聯絡之丙○○，介紹同樣知
    情之永成會計事務所辰○○（綽號洪太太）借予提供上開金額之款項，存入聯邦
    銀行南京東路分行活期存款000000000000號帳戶內，並由不知情之
    乙○○會計師事務所會計師乙○○，出具公司設立登記資本額查核報告書，表示
    股東股款業已繳納完畢，實收資本確已收足，以申請文件表明收足股款，向臺灣
    市政府建設局申請公司登記。
八、酉○○為斬荊企業有限公司之負責人，明知該公司資本額四百萬元並未由股東實
    際出資，竟於八十四年間，以同一方式，經由綽號「小郭」之姓名年籍不詳之成
    年男子，借入款項，委由不知情之會計師未○○出具查核簽證，用以表示股東股
    款業已繳納完畢，再持向主管機關申請公司登記。
九、案經經濟部函送暨內政部警政署刑事警察局移送臺灣桃園地方法院檢察署檢察官
    偵查起訴。
    理  由
壹、有罪部分
一、訊據被告玄○○、亥○○、地○○、丑○○、辛○○及天○○等人，固不否認前
    述以借款方式集資五億元作為股款，經由會計師及主管機關查核，並於圓明緣公
    司設立登記完成後，即將該等資金歸還之事實。惟亥○○、地○○、丑○○、辛○○及天○○均辯稱：公司集資設立之事均委由實際負責人玄○○負責，其等均
    不知情玄○○係借款集資之情云云；亥○○另辯稱：其僅係名義上之董事長，公
    司實際負責人為玄○○等語。玄○○則不否認其係圓明園公司之實際負責人，及
    董事等人確實委由其籌措資金，另與辯護人辯稱：圓明緣公司並非空殼公司，該
    公司於八十四年一月二十五日（即圓明緣公司查核簽證程序完成後翌日），取得
    玄○○於匯舜股份有限公司（即稻香村大酒店營公司）、老總大酒店股份有限公
    司（即芝麻大酒店經營公司）所有之一億八千萬元股權，及一億兩千萬元股權；
    又依據中華徵信社八十二年六月十六日「不動產時值勘估徵信報告」之認定，匯
    舜股份有限公司及老總大酒店股份有限公司之總資產額，積極財產部分均高達九
    億餘元，換算圓明緣公司所持有該兩家公司之股權，圓明緣公司之資產實值早已
    逾五億元，自與公司法上資本確定原則無礙，與公司法第九條係在「防止虛設公
    司及防範經濟犯罪」之立法意旨無違，且公司法第一百三十一條第三項規定，發
    起設立第一次應發行股份之股款，得以公司事業所須之財產抵繳之。是圓明緣公
    司並非公訴人所指之空殼公司，而係擁有資產且正常營運之公司，因無違反公司
    法第九條之責等語。本院按公司法第九條第三項規定：「公司應收之股款，股東
    並未實際繳納，而以申請文件表明收足，或股東雖已繳納，而於登記後將股款發
    還股東，或任由股東收回者，公司負責人各處五年以下有期徒刑、拘役或科或併
    科六萬元以下罰金」。本條項之立法目的固係為防止虛設公司及預防經濟犯罪，
    本來非虛設之公司，應非本條項處罰之對象，固無疑問，惟本院以為，所謂「虛
    設公司」（即「空頭公司」，應有明確界定之判斷時點及標準，立法者於本條之
    立法，顯然採取最簡單清楚之判斷時點及標準，亦即以公司設立登記時或至少於
    主管機關審核相關資料之時，為審查時點，審查標準顯係以公司股款是否實際繳
    納為準，固然公司法允許以公司事業所須之財產抵繳股款，惟該等資料亦均應於
    公司送審資料之時，即表明清楚，以供主管機關查核，而非於設立登記後，再憑
    各公司實際運作所生之資產，或所轉讓之股權，於事後審核公司是否非虛設公司
    ，而有足夠之資產。查本案圓明緣公司於設立登記所需之資本額為五億元，其表
    明於八十四年一月二十三日已募足，此有同年一月二十五日由會計師庚○○出具
    之「設立登記資本額查核報告書」一件在偵查卷足證，是被告等既代表圓明緣公
    司表明於八十四年一月二十三日募足股款，至少於會計師查核的八十四年一月二
    十五日之時點，圓明緣公司應有與設立資本額相當之實際股款，及表明股款之種
    類，惟查圓明緣公司於八十四年一月二十三日，提供予會計師查核之股款明細表
    ，均表明係「現金股款」，有股款明細表一件在偵查卷可查，會計師查核之時，
    自係以該公司所提出之該明細表為據，如此主管機關之審核時點及標準，方屬明
    確，人民亦有可資遵循之明確標準。查被告被告玄○○於本案審理中之九十一年
    六月六日，始提出被告玄○○早於八十四年一月二十五日，即將其於匯舜股份有
    限公司及老總大酒店股份有限公司所持有之股權，轉讓予圓明緣公司之證明書，
    其證明書是否為事後製作，可信度甚有疑問尚不論，即認此一轉讓證明書屬實，
    足證被告玄○○經營資產如此龐大之公司數間，仍不能堅持法人資產及自然人本
    人資產應予明確分離之原則，如兒戲搬在法人及自然人間轉讓自如，無怪乎臺灣
    金融體制上總有「自然人掏空法人資產」的疑慮及案例頻頻發生，再者，圓明緣
    公司當初設立登記時，所提出之股款明細，表明係以現金股款繳納，即認事後於
    二日後復更改為公司資產抵繳，亦應表明於公司查核報告書等審核資料中，而非
    事後恣意變換，如此金融秩序的管理，焉能不亂？本院以為，立法者如准許於事
    後的實質審查，得以推翻事前之審核，亦應於立法條文中表明該例外之旨，始為
    合法，此處司法權尚無創設之空間，且是否具此例外之情，應由主管機關先為實
    際審查，非一概推卸由司法權介入決定，方為妥適。另尚須不假辭費者，公司或
    其他法人是否擁有相當之資產，乃屬高度專業性之判斷，非主管機關或相當鑑定
    能力之機關或團體，無法為也效且妥適之審查，且如准許於設立登記之事後，復
    為實質審查，則時間為多久？係公司設立後二年、五年或十年均可？實際案例上
，於公司設立時，無任何積極資產，而於若干年後擁有上億資產者，亦不乏其例
    ，是立法或司法審查上，如不予確定判斷之時點及標準，豈非要求司法者於具體
    個案發生時，再窮盡司法及社會資源，於事後實質認定該公司是否為虛設公司？
    如此反創設主管機關未善盡其專業把關之責，而於事後概行移送偵查，推卸專業
    審查責任之空間，此絕非立法之本意，當然，此一判斷時點及處罰上之難題，亦
    突顯出我國立法上動輒將應屬行政處罰之行為「刑罰化」，造成對此等富含高度
    專業性判斷之構成要件行為，本有專業判斷能力足以因應之行政機關，於制度上
    卻有「合法卸責」之空間及機會，反由司法權擔負此一判斷責任，不僅可謂係立
    法及行政權「制度性的濫用」司法資源，甚不足取，也更是對於臺灣社會泛濫的
    刑罰化思考的一記警鐘。是被告玄○○既不否認為圓明緣公司實際負責籌措資金
    之人，且於設立登記之時，係向第三人林燦榮、葉素琴、鄒亞南、謝月雲等人籌
    借新台幣五億元作為圓明緣公司資本額，又自圓明緣公司出具之股東繳款明細表
    更足知，玄○○係將該向外籌借之五億元資金，悉數分成多筆數目不等之款項，
    並將之分別列為各股東之繳款金額，又各股東多為親友及公司內部員工，然其內
    部員工之入股方式皆以自日後薪資中扣抵股款之方式認股，有證人即圓明緣員工
    丁○○、宇○○、巳○○、申○○、戌○○及宙○○等證人結證在卷。是公司申
    請設立登記前所作之股東繳款明細非實際上股東所繳之金額，而係用向外籌借之
    資金充數，甚為明確，被告玄○○所為違反公司法第九條第三項之規定，堪以證
    明。又按公司法所稱公司負責人，在無限公司、兩合公司為執行業務或代表公司
    之股東；在有限公司、股份有限公司為董事。再公司之經理人或清算人，股份有
    限公司之發起人、監察人、檢查人、重整人或重整監督人在執行職務範圍內，亦
    為公司負責人。公司法第八條第一、二項分別定有明文。是公司法第九條所指之
    「負責人」自與同法第八條之範圍相同。查圓明緣公司設立登記時，被告亥○○
    為董事長、玄○○、地○○、丑○○、辛○○為董事，天○○為監察人，玄○○
    且為總經理及實際負責人，亥○○、天○○為父女，二人分為被告玄○○之翁及
    妻，業據被告等所不否認在卷，並有公司登記事項卡一件在卷足證。被告亥○○
    、地○○、丑○○、辛○○及天○○，既均為法定之負責人，自不得以其等不知
    情，及均委由玄○○處理，而免其均應負公司法第九條第三項之刑責。此部分被
    告等所為犯行，事證明確，應予論罪科刑。
二、訊據被告子○○、卯○○、己○○、午○○、戊○○、酉○○、癸○○及丙○○
    對於前述犯罪事實，均坦承不諱。核與被告等之警詢及偵查訊問筆錄均符。被告
    癸○○及丙○○所言，互核亦符。被告子○○係正龍工業工程有限公司之負責人
    、卯○○係恩盛工業股份有限公司負責人、己○○係辛翊有限公司（現更名為盟
    杰企業有限公司）負責人、午○○係龍嘯企業有限公司負責人、戊○○係日盛資
    訊電腦股份有限公司負責人、癸○○係金輝達實業有限公司負責人、酉○○係斬
    荊企業有限公司之負責人，有經濟部所發各該公司執照各一件在卷足查，並有其
    等所負責公司之設立登記或增資登記資本查核報告書、股東繳款明細表、活期存
    款帳戶明細表、存入憑條、取款憑條等在卷足證。此部分被告等所為犯行，事證
    明確，應予論罪科刑。
三、核前述被告等均係犯修正前公司法第九條第三項之不實登記罪。被告丙○○雖不
    具備公司負責人之身分，惟其與具備公司負責人身分之癸○○共同為本案之違法
    行為，雖不具備公司負責人身分，亦依刑法第三十一條第一項之規定，以公司負
    責人身分論究其責。被告玄○○、亥○○、地○○、丑○○、辛○○及天○○，
    有犯意聯絡及行為分擔，應按共同正犯論處。被告子○○、卯○○、己○○與被
    告辰○○間，分別均有犯意聯絡及行為分擔，應各按共同正犯論處。被告癸○○
    、丙○○及辰○○三人間，有犯意聯絡及行為分擔，應按共同正犯論處。被告午
    ○○與姓名年籍不詳之成年人間，有犯意聯絡及行為分擔；被告戊○○與成年男
    子「吳先生」間，有犯意聯絡及行為分擔；被告酉○○與成年男子「小郭」間，
    有犯意聯絡及行為分擔，均應按共同正犯論處。又按行為後法律有變更者，應將
    行為時之法律與中間時法及裁判時之法律比較適用最有利於行為人之法律，此觀
    刑法第二條第一項之規定自明。前述被告等犯本案罪刑後，公司法第九條第三項
    業於八十六年六月二十五日修正公布，同年月二十七日生效，關於第九條第三項
    之法定刑自原定「五年以下有期徒刑、拘役或科或併科二萬元以下罰金」修正為
    「五年以下有期徒刑、拘役或科或併科新台幣六萬元以下罰金」，其所定刑度相
    等，僅將罰金部分原以銀元為單位修正為以新台幣為單位，尚無刑法第二條第一
    項但書情形，依同條項前前段規定即應適用裁判時法，即修正後之中間法公司法
    第九條第三項論斷，公訴人認係依修正前之舊法論斷，尚有誤會。再同法條於九
    十年十一月十二日復行修正，經公司法第九條第三項之規定，移列於同條第一項
    ，並將法定刑修正為「五年以下有期徒刑、拘役或科或併科新臺幣五十萬元以上
    二百五十萬元以下罰金」，比較中間法與後法即現行法之結果，顯以中間法較有
    利於被告等，依前述說明，自應適用較有利於行為人即被告等之中間法，即九十
    年十一月十二日修正前之公司法第九條第三項論處。末查被告辛○○曾於八十年
    間，因違反證券交易法案件，經臺灣高等法院以八十一年上易字第四七六一號判
    決，判處有期徒刑三月，減為有期徒刑一月十五日，於八十二年十一月二十五日
    易科罰金執行完畢，有臺灣桃園地方法院檢察署刑案資料查註紀錄表一件附偵查
    卷可查。被告辛○○受有期徒刑之執行完畢，五年以內再犯有期徒刑以上之罪，
    為累犯，應依刑法第四十七條之規定，加重其刑。爰分別審酌被告等犯罪之動機
    、目的係為減少資金之閒置，而以籌借資金之方式，為形式上股款繳足之表示，
    其中並無明顯為空殼公司者，及被告等設立公司或增資時，究無實際繳足股款之
    資金，恐有日後如公司經營不善，因無相當資金，影響債權人之權益，而有害於
    經濟及金融市場，並害於主管機關管理上之正確性，及被告等所設立或增資之資
    金多寡，影響之人數等犯罪後所生危害，及被告等犯後，除玄○○、亥○○、地
    ○○、丑○○、辛○○及天○○，僅坦承部分犯行外，餘被告等均坦承犯行之犯
    後態度等一切情狀，分別各量處如主文所示之刑。另按刑法第四十一條於九十一
    年一月十二日修正生效，業如前述，其係於本案被告犯罪後修正，茲比較新舊刑
    法第四十一條之結果，以修正後之刑法第四十一條為較有利於被告，故依前述說
    明，應適用裁判時之法律，即修正後之刑法第四十一條前段之規定，就被告等經
    本院宣告之刑，均諭知易科罰金之折算標準，以示懲儆。又被告等，除被告辛○○外，犯本案前均未曾受有期徒刑以上刑之宣告，或於刑之執行完畢後五年內未
    曾受有期徒刑以上刑之宣告，此有臺灣高等法院被告全國前案紀錄表各一件在卷
    可查，其等犯罪惡意非大，且均已知所悔悟，信無再犯之虞，本院無論自一般預
    防或特別預防之立場。對被告等（辛○○除外）所宣告之刑，均以暫不執行為當
    ，爰分別均為緩刑三年之宣告，以利被告等重啟自新，並警惕己行。
四、不另為無罪之諭知部分：
（一）另查公訴人認被告玄○○、亥○○、地○○、丑○○、辛○○、天○○，及被
      告子○○、卯○○、己○○、午○○、戊○○、酉○○、癸○○、丙○○等人
      均以虛偽不實之形式列名股東繳款名冊申請文件資料，委由同有犯意聯絡之會
      計師作成公司設立登記資本額查核簽證，據以向台灣省建設廳（現已改成經濟
      部中部辦公室）申請公司登記，使不知情之該管公務員登載於其職務上所掌之
      公文書後，核發取得公司證照，涉有刑法第二百十四條之使公務員登載不實罪
      。惟按刑法第二百十四條之所謂使公務員登載不實事項於公文書罪，須一經他
      人之聲明或申報，公務員即有登載之義務，並依其所為之聲明或申報予以登載
      ，而屬不實之事項者，始足構成，若其所為聲明或申報，公務員尚須為實質之
      審查，以判斷其真實與否，始得為一定之記載者，即非本罪所稱之使公務員登
      載不實。最高法院七十三年台上字第一七一０號判例同此意旨。又按主管機關
      對於公司登記之申請，認為有違反法令或不合法定程式者，應令其改正，非俟
      改正合法後，不予登記。公司法第三百八十八條定有明文。被告為本案犯行時
      ，尚有效之公司法第四百十二條第一項亦規定「有限公司應於章程訂立後十五
      日內，將左列事項，向主管機關申請為設立之登記：一、第一百零一條所列各
      款事項。二、繳足股款之證件。三、以現金以外之財產抵繳股款者，其姓名及
      其財產之種類、數量、價格或估價之標準」；同條第二項規定「主管機關對於
      前項之申請，應派員檢查，並得通知公司限期申復。就股份有限公司發起設立
      之部分，同法第四百十九條第一項第四款、第二項亦分別明定，股份有限公司
      發起設立者，如以現金以外之財產抵繳股款者，其姓名及其財產之種類、數量
      、價格或估價之標準及公司核給之股數，應向主管機關申請為設立之登記；且
      此所列事項，如有冒濫或虛偽者，主管機關，經派員檢查後得裁減或責令補足
      （第四百十二條、第四百十九條均於九十年十一月十二日刪除）。依此等規定
      觀之，向主管機關申請為有限公司或股份有限公司設立之登記，其於申請設立
      登記時，公司應收之股款是否確已繳足，主管機關應派員檢查，並得裁減，或
      通知公司限期申復，或責令補足。亦即主官機關之公務員，顯須為實質之審查
      ，以判斷其真實與否，而非僅依其申請或聲明即為一定登載之形式審查，是有
      限公司或股份有限公司負責人明知申請設立登記時，公司應收之股款並未繳足
      ，仍以申請文件表明收足，而使公務員將此不實事項予以登載，應僅成立公司
      法第九條第三項前段之罪，並無適用刑法第二百十四條論罪之餘地。此最高法
      院八十九年度台非字第四六號判決，亦採相同見解。查被告等雖為不實之記載
      ，惟依前述法條及說明，主管機關（本案為當時之台灣省建設廳，現在之經濟
      部中部辦公室）負責公司申請登記之該管公務員，對公司所提出之公司資本額
      查核簽證仍須為實質審查，審查該公司現實上是否確如簽證資料所載之情形，
      始得為一定之記載，若未為實質審查逕予記載，則不能以使公務員登載不實罪
      相繩。至經濟部於九十一年五月十五日以經商字第０九一０二０七一八一０號
      函覆本院，竟稱「經濟部對公司登記僅依其所送書件為形式審查」，祇能謂行
      政機關公務員對於法律之認知顯有不足，以及我國向來「立法從嚴，執法從寬
      」之錯誤依法行政觀念，並突顯出主管機關推諉卸責之醜態。本院以為，如謂
      主管機關對於登記事項「僅為形式審查」，則前述法律規定豈非詳形同具文，
      並且公司法第九條第三項所定刑事責任成立之前提要件，主管機關竟未置一詞
      ，反逕均交由司法機關為「實質審查」，真使人不知公司設立登記之主管機關
      究為行政機關之經濟部，抑或為司法權之法院？正如本院前所述，此顯然係刑
      罰化思考的明顯立即可見之弊。本院依「法律」獨立審判，依據司法院大法官
      議決釋字第三八號、第一三七號，及第二一六號解釋之意旨，本院不受經濟部
      前述顯然違法之行政規則性質函示之拘束，附此敘明。此部分被告等既不構成
      使公務員登載不實罪，本應為無罪之諭知，惟公訴人認被告等所為與經本院認
      定有罪之公司法第九條第三項之罪刑，有牽連犯之裁判上一罪之關係，自不另
      為無罪之諭知。
（二）再查公訴人認被告玄○○、亥○○、地○○、丑○○、辛○○、天○○，與被
      告甲○○玄○○與甲○○（掛名圓明緣公司之顧問）等人，著手設立圓明緣公
      司之設立登記期間，明知未經核准不得經營證券業務，仍基於共同犯意之聯絡
      ，於八十四年二月間，以其等於八十三年底在台北市○○○路○段一零一號十
      樓所設立之「圓明緣國際休閒俱樂部台北商務中心」之名義，以在報紙上刊登
      「年薪百萬徵求業務才‧‧，非保險期貨對股票上市作業有興趣者佳」方式廣
      徵業務員，從事圓明緣公司未上市、未上櫃股票，其係以十張圓明緣公司股票
      （每張為一仟股）股票加一張圓明緣公司會員卡（會員卡持有人每年可得到桃
      園芝麻酒店免費招待卷一本）為一單位，價格為十五萬元販售予不特定人，業
      務員則自其中抽取一萬元作為佣金，惟買賣股票皆無實質過戶登記及繳交證交
      稅，僅於該公司股務處註明股東轉讓情況，玄○○並將所持有之蕭木藤、趙輝
      群等人頭股票，以每十張九萬元之價格，讓予甲○○對外販售，並以合作金庫
      帳號000000000000－00號戶名圓明緣股份有限公司，對外收取
      股款，逕行公開向不特定人銷售有價證券，以此方式套利等行為。係共同違反
      證券交易法第十八條第一項、第二十二條第一項、第四十四條第一項之規定，
      應均依同法第一百七十五條之規定論處。訊據被告等均堅決否認有為此等犯行
      ，被告玄○○另辯稱：圓明緣公司非空殼公司，發起人之尋找，被告玄○○係
      透過親戚朋友之方式所找來，至於發起人股東中非被告玄○○所認識之人，亦
      均係由被告甲○○、第三人劉崑能所提供，被告玄○○純係依照甲○○、劉崑
      能所提供之名單及繳款金額辦理，該部分實與被告玄○○無涉；且該等股東均
      與甲○○、劉崑能有工作上或朋友之關係而購買會員卡或認購股票，並非對非
      特定人公開招募等語。本院查公訴人對於圓明緣公司為所謂空殼公司之指訴，
      並未提出其他事證以證明，而被告玄○○提出圓明緣公司至少擁有匯舜股份有
      限公司及老總大酒店股份有限公司之股權，與其公司登記營業項目為旅館之經
      營、附設餐廳業務及遊藝場等營業，適相符合，是尚難遽認圓明緣公司係空殼
      公司，且圓明緣公司有經營旅館、餐飲相關之業務，應堪證明。而自該公司營
      業項目中，雖確無經營證券交易法第十八條第一項之證券相關業務，惟公訴人
      亦未證明圓明緣係經營證券相關營業，自不得以公訴人認其屬空殼公司即遽推
      論之。又按適用證券交易法第二十二條第一項規定之前提，必須行為人所為為
      有價證券之募集與發行，如所募集、發行者非為有價證券，或雖為有價證券但
      其行為不構成募集或發行者，即無本項規定之適用餘地。再查本條所稱之有價
      證券之「募集」，依同法第七條規定，係謂發起人於公司成立前或發行公司於
      發行前，對非特定人公開招募股份或公司債之行為。募集之方式為對非特定人
      以同一條件公開招募，如對特定人為招募行為，則無論人數多寡，標的大小，
      均不構成募集。而所謂「發行」，依同法第八條規定，係指發行人於募集後製
      作並交付有價證券之行為。發行係發行人募集後之行為，募集既為發行之先行
      行為，無募集則當無發行行為。查被告玄○○、甲○○等所為係募集圓明緣公
      司之股票，認股之公司股東均為其等之親友及公司員工，此為被告玄○○及甲○○始終陳述一致在卷，並有證人丁○○、宇○○、巳○○、申○○、戌○○
      及宙○○等證述在卷，經本院認定屬實，業如前述。是被告等係對「特定關係
      之人」為招募，未證據證明其等係對「非特定之人」進行招募，故所為尚難該
      當於本條項所稱之「有價證券之募集」，既不符合「募集」之定義，即無須依
      證券交易法第二十二條第一項申請核准或申報生效始得為之。末查圓明緣公司
      ，並未經營證交法第十五條各款之證券業務，依同法第十六條之規定，非屬於
      證券商，自更無違反同法第四十四條第一項犯行之可能。綜上所述，被告等自
      無依證券交易法第一百七十五條處罰之餘地，既不能證明被告等犯罪，本應諭
      知無罪，惟公訴人認被告等所為與經本院證明有罪之公司法第九條第三項之罪
      刑，有牽連犯之裁判上一罪之關係，自不另為無罪之諭知。
貳、免訴部分
一、公訴人認被告辰○○借予正龍工業工程有限公司應收之增資股款新台幣四百萬元
    、恩盛工業股份有限公司應收之股款新台幣五百萬元、辛翊股份有限公司應收之
    股款新台幣五百萬元、金輝達實業有限公司應收之股款新台幣一百萬元，顯為各
    公司向之借貸籌募資金之「金主」身份，而以該等借款權充其等公司應收股款金
    額之方式，從中賺取利息，對於負責人對於應收之股款，股東並未實際繳納，而
    以申請文件表明已收足之行為，顯與負責人有犯意聯絡及行為分擔，違反公司法
    第九條第三項，因刑法第三十一條第一項之規定，仍應以公司負責人身分論，因
    認被告與負責人共同違反公司法第九條第三項之罪，並另有犯刑法第二百十四條
    之使公務員登載不實罪等語。
二、訊據被告辰○○對於前述犯罪事實固坦承不諱，惟辯稱：係為幫助該等公司，使
    其等能順利設立等語，並辯稱，所為相同犯行之行為，業於九十年一月十八日，
    經臺灣臺北地方法院，以八十九年度訴字第三一九號判決有罪確定，本案犯行與
    前案所為，屬裁判上一罪之關係，該案既已經判決確定，應諭知免訴判決等語。
三、查被告所提出之臺灣臺北地方法院八十九年度訴字第三一九號刑事判決，經本院
    查證屬實，觀判決內容，被告係於八十二年間起至八十八年間止，因連續貸與金
    錢於各公司負責人，充作公司設立所需之股款，股東實際並未繳納，而以申請文
    件表明收足，及經營登記範圍以外之業務，分別為反公司法第九條第三項及第十
    五條之規定，經判處有期徒刑六月及三月，並定應執行刑八月，宣告緩刑三年，
    經上訴臺灣高等法院，業於九十年五月十七日確定，有該判決書影本及臺灣高等
    法院被告全國前案紀錄表各一件在卷可查。查被告於本案經起訴之罪名，亦為公
    司法第九條第三項，被指犯罪時間為八十四年間，所為犯罪之手法，與前案已確
    定之判決之犯行相同，且時間恰於前案犯罪時間之內，所犯又係同一罪名，與前
    案行為顯係連續犯，有裁判上一罪之關係，前案既已確定，即生既判力，及於本
    案所為連續犯之犯行，應依據刑事訴訟法第三百零二條第一款，諭知免訴判決。
    又查公訴人另認被告犯刑法第二百十四條之使公務員登載不實罪，依具前述理由
    壹之四之（一）之說明，被告尚無成立該罪之可能，又公訴人認此部分犯行與經
    本院認定免訴之犯行，有牽連犯之裁判上一罪之關係，應另為無罪之諭知。
參、無罪部分
一、被告甲○○部分
（一）公訴意旨略以：被告甲○○為圓明緣公司之顧問，與被告玄○○等人共犯公司
      法第九條第三項、刑法第二百十四條之犯行，及再查公訴人認被告與玄○○、
      亥○○、地○○、丑○○、辛○○、天○○，再查公訴人認被告玄○○、亥○○、地○○、丑○○、辛○○、天○○，與被告甲○○玄○○與甲○○（掛名
      圓明緣公司之顧問）等人，著手設立圓明緣公司之設立登記期間，明知未經核
      准不得經營證券業務，仍基於共同犯意之聯絡，於八十四年二月間，以其等於
      八十三年底在台北市○○○路○段一零一號十樓所設立之「圓明緣國際休閒俱
      樂部台北商務中心」之名義，以在報紙上刊登「年薪百萬徵求業務才‧‧，非
      保險期貨對股票上市作業有興趣者佳」方式廣徵業務員，從事圓明緣公司未上
      市、未上櫃股票，其係以十張圓明緣公司股票（每張為一仟股）股票加一張圓
      明緣公司會員卡（會員卡持有人每年可得到桃園芝麻酒店免費招待卷一本）為
      一單位，價格為十五萬元販售予不特定人，業務員則自其中抽取一萬元作為佣
      金，惟買賣股票皆無實質過戶登記及繳交證交稅，僅於該公司股務處註明股東
      轉讓情況，甲○○並撰寫圓明緣公司事業說明書、認股辦法及流程給大眾閱讀
      ，並向員工遊說以扣除每月部份薪資累積認購圓明緣公司未上市、未上櫃股票
      ，玄○○並將所持有之蕭木藤、趙輝群等人頭股票，以每十張九萬元之價格，
      讓予甲○○對外販售，並以合作金庫帳號000000000000－00號
      戶名圓明緣股份有限公司辛○○對外收取股款，逕行公開向不特定人銷售有價
      證券，以此方式套利。因認被告係共同違反證券交易法第十八條第一項、第二
      十二條第一項、第四十四條第一項之規定，應均依同法第一百七十五條之規定
      論處等語。
（二）訊據被告堅決否認有為前述犯行，並辯稱：被告雖為圓明緣公司顧問，惟該公
      司籌措過程，包括資金籌措、委託會計師簽證及申請公司設立登記等相關事宜
      ，被告並未參與。被告係單純出資成為該公司股東，並實際有繳納股款等語。
      查被告於圓明緣公司係擔任顧問一職，其非屬公司法第八條所定之負責人，公
      訴人亦未提出證明被告甲○○為公司實際負責人之證明方法或證據，自難認被
      告與公司其他負責人共犯本罪，至公訴人認被告所犯刑法使公務員登載不實罪
      之部分，殊不論被告甲○○與被告玄○○等人，是否有犯意聯絡及行為分擔之
      關係，依前述相同之說明，被告玄○○等公司負責人既無成立本罪之餘地，被
      告甲○○自無可能與其等共同成立本罪。末按依前述說明，被告玄○○等公司
      負責人，並無違反證券交易法之犯行，被告尚難與其等共犯此部分犯行，應堪
      證明。另查被告甲○○於圓明緣公司籌設期間邀請特定員工投資入股成為圓明
      緣公司股東，並非屬於有價證券之募集行為，亦不符合公開向「不特定人」銷
      售有價證券之要件；而被告甲○○所撰寫之圓明緣公司事業說明書、認股辦法
      及流程，係基於擔任該公司之顧問，提供圓明緣公司作為將來是否從事相關業
      務之參考。被告既未將之交給大眾閱讀，更未據此公開向不特定人銷售有價證
      券，自難論被告係「非證券商而經營證券業務」；末查被告所設立之「圓明緣
      國際休閒俱樂部台北商務中心」名義刊登廣告徵業務員之行為，其原意應係在
      於招募儲備人員以應將來業務所需，尚可想像，是亦難據此認定被告有從事圓
      明緣公司未上市、未上櫃股票販售與不特定之人之行為。既不能證明被告甲○○有罪，即應諭知無罪之判決，以示審慎。
二、被告庚○○、乙○○、壬○○、寅○○、未○○部分
（一）公訴意旨略以：被告庚○○、乙○○、壬○○、寅○○、未○○，均為專業會
      計師，其等分別受前述公司之委任，辦理公司設立登記資本額查核或增資股款
      查核等事宜，被告庚○○辦理圓明緣公司，壬○○辦理正龍公司、辛翊公司（
  盟杰公司）、日盛公司，乙○○辦理恩盛公司、金輝達公司，張崑明辦理龍嘯
      公司，未○○辦理斬荊公司，被告等對於該等公司所提出之股東繳款明細表、
      銀行存摺對帳單明細表，皆只核對查核資本額與銀行存摺相符即予簽證，均枉
      顧國家賦予其等專業簽證之任務，未依經濟部頒行「公司行號申請登記資本額
      查核辦法」及「會計師承辦公司行號申請登記資本額查核簽證須知」之規定，
      係與公司負責人共同犯修正前公司法第九條第三項、刑法第二百十五條、第二
      百十四條之罪嫌。
（二）公訴人認被告等涉犯前述前述犯行，係認被告等身為會計師，對於前述公司設
      立登記之虛偽情事，均知之甚詳，而共同涉犯公司法第九條第三項及刑法第二
      百十四條之罪嫌。並認會計師辦理公司登記資本查核，應依經濟部所頒布之「
      公司行號申請登記資本額查核辦法」（下簡稱查核辦法）及「會計師承辦公司
      行號申請登記資本額查核簽證須知」（下簡稱簽證須知）之規定，而依前述查
      核辦法第八條第三項之規定：「會計師查核公司之資本額，如發現有虛偽情事
      或公司經由第三人委託查核簽證而未檢附委託第三人之證明文件者，應拒絕簽
      證」；及前述簽證須知三、１、(2)之規定：「就帳冊或有關憑證記載查明繳款
      股東之姓名，各股東所繳股款金額是否繳足及其繳納日期。查明股款送存銀行
      之帳戶及日期，並檢附送金單影本。無送金單者，檢送存摺或對帳單或銀行電
      腦查詢單影本」。然被告庚○○、乙○○、壬○○、寅○○及未○○，於辦理
      前述公司登記資本查核之事項時，均僅核對查核資本額與銀行存摺相符即簽證
      ，竟為賺取報酬，罔顧國家賦予其專業簽證之任務，未依前述查核辦法第八條
      第三項之規定，予以拒絕簽證，另犯刑法第二百十五條之業務上登載不實罪嫌
      等語。
（三）訊據被告庚○○、乙○○、壬○○、寅○○、未○○，固不否認分別受前述各
      該公司之委任，辦理該等公司之設立登記資本額查核或增資股款查核事宜，惟
      均堅決否認有為前述犯行，均辯稱：如核對資本額與銀行存摺相符，即予簽證
      ，對於公司股東出資股款是否實際收足，尚無實質審查之權等語。被告庚○○
      及其選任辯護人另辯稱：就圓明緣公司應收之股款股東是否實際繳款，並不知
      情，與圓明緣公司之負責人就股款繳納不實事項，並無犯意之聯絡與行為分擔
      ；另公訴人所指之查核辦法及簽證須知，並無規定會計師須查核股東股款之來
      源為自有資金或外界資金，會計師在查核資本額時，以股東出資股款數額與送
      存銀行帳戶之存款金額是否相符為準，以銀行存款存摺影本為審核之依據，銀
      行存摺應無虛假，存摺所列金額當可確信其股款確實收到繳足，因此會計師在
      查核報告書中特別敘明「截至簽證日止，上述現金股款尚未動用」以示負責證
      明股款確實已收到繳足，至股東是否於會計師發給查核簽證後將存入股款一次
      提領他用，已非會計等語師可能知悉，亦無法了解及無權干涉，此時唯具有公
      權力之主管機關方可依據公司法之相關規定辦理「驗資」等事宜等語。被告未
      ○○及其選任辯護人另辯稱：被告未○○既未直接與斬荊公司籌備處之實際負
      責人接洽、亦未參與籌湊資金之行為、更未提供資金以收取利息，是被告對於
      公司負責人設立之斬荊公司資本額四百萬是否由股東實際出資等情，實難了解
      自無公司法第九條第三項之主觀犯意及客觀犯行，被告當然更無意使其發生；
      又被告未○○製作之斬荊公司設立登記資本額查核報告書已詳載「依本會計師
      查核結果認定確已收足，截至簽證日止尚未動用。僅此報告」等語，並未違反
      前述查核辦法及簽證須知，至於如此之簽證內容得否通過主管機關對於公司資
      本額登記前之查驗，或主管機關可否接受如此之簽證內容，當屬主管機關之職
      權及裁量權問題等語。被告寅○○另辯稱：會計師僅作公司設立登記基準日資
      產負債表之查核簽證，而依以該公司籌備處名義之銀行存摺，其股東以現金存
      入五百萬認定為資本額確已繳足之證據，在實務上尚無其他更有效方法證實資
      金存在之客觀證明；且股東個人與他人之間資金之借貸，會計師既未參與而不
      知情乃係避免涉及個人隱私之正當行為，非為權限內應調查事項，因而報告未
      表達之事項及無該部分責任；且該筆用作股款之資金，未動用之期限係在簽證
      日當時，簽證日後股東如何支用該筆款項係屬「另一會計期間」，已非會計師
      權限所及之範圍等語。
（三）本院按本案爭點在於，會計師為查核簽證時，對於公司資金是否實際繳足等事
      項，係僅為形式審查，抑或應為實質審查？如應為實質審查，於現行制度下，
      會計師是否有權得為有效之實質審查？按主管機關對於公司登記之申請，認為
      有違反法令或不合法定程式者，應令其改正，非俟改正合法後，不予登記。公
      司法第三百八十八條定有明文，另按被告為本案犯行時，尚有效之公司法第四
      百十二條第一項，及同法第四百十九條第一項第四款、第二項之規定，均足證
      明，主管機關對於公司應收之股款是否確已繳足，具有實質審查之權，而非僅
      為形式審查權，否則所謂「防止虛設公司及預防經濟犯罪」等語，豈非空言？
      此業據本院前已詳述於理由壹之四。當時經濟部依其職權並發布有職權命令性
      質之「公司行號申請登記資本額查核辦法」（本辦法於九十年三月六日經經濟
      部另發布「公司申請登記資本額查核辦法」取代，本辦法係依據現行公司法，
      即九十年十一月十二日修正公布之公司法第七條規定：「公司申請設立、變更
      登記之資本額，應先經會計師查核簽證；其辦法，由中央主管機關定之」之規
      定，取得授權依據，而成為法規命令之性質），依據當時有效之該查核辦法第
      二條第一項第一、二款之規定，公司申請設立登記或增減實收資本額等變更登
      記，應檢送設立、合併、增減實收資本額基準日經會計師查核簽證之資產負債
      表，並依其性質檢附「股東繳納現金股款明細表或債權抵繳股款明細表」等文
      件作為附件；第六條第一項第四款、第六款及第三項分別有，會計師查帳報告
      書應記載「會計師之查核範圍及意見」、「查核簽證日期」，及所稱查核簽證
      日期，係指查核工作完成之日，但簽證應於資產負債表結帳之翌日起金融機關
      當日營業終止時，始得為之等規定。第八條更明定：「公司委託會計師查核簽
      證資本額者，應加附委託書（第一項）。公司經由第三人委託會計師查核簽證
      者，除前項委託書外，應另檢附委託第三人之證明文件（第二項）。會計師查
      核公司之資本額，如發現有虛偽情事或公司經由第三人委託查核簽證而未檢附
      委託第三人之證明文件者，應拒絕簽證（第三項）。是依前述查核辦法之規定
      ，足見經濟部有意授權會計師實質審查之權，否則不致規定「如發現有虛偽情
      事或公司經由第三人委託查核簽證而未檢附委託第三人之證明文件者，應拒絕
      簽證」。換言之，前述查核辦法，可謂係行政機關對於私人地位之會計師所為
      部分權限之「行政委託」（公權力委託）。是被告等於歷次審理中均辯稱，會
      計師僅作形式審查云云，尚無可採。惟須強調者，前述查核辦法並未因主管機
      關將實質審查權「委託」予會計師，而使主管機關因而免除應有之審查權，亦
      不因而使主管機關的審查權，因而僅退居為形式審查權，蓋主管機關在無「法
      律」依據之下，將其固有職權委託予私人地位之會計師，自會計師因而負擔此
      本屬行政機關之責，而受有負擔之觀點，已與法律保留原則為悖（尚可參見行
      政程序法第十六條之規定更明），現行公司法第七條明定會計師應查核，並授
      權予經濟部訂定查核辦法，想即係為取得法律授權之依據，而免於有違法律保
      留原則之質疑；再該查核辦法僅係賦與會計師「拒絕簽證」之權，並未賦與拒
      絕登記之權，亦未明文免除主管機關其他實質審查權，至少因解釋為會計師係
      「協助」主管機關為簽證查核之權，方不致有違法侵害會計師及違反法律保留
      原則之虞。再者，於現行制度下，會計師是否得有效的行使其實質審查權，而
      去發現「公司資本額有虛偽情事」，或「公司經由第三人委託查核簽證而未檢
      附委託第三人之證明文件」，顯然就前者而言，會計師所查核之相關資料，本
      即由公司所提供，若公司出具十分詳盡之股東名簿、繳交之股款資料，甚至確
      實有將「股款」送存銀行並有送金單影本等，如本案之各個公司，經查股東名
      簿上也確有其人，且自稱的確有出資情事，亦即公司事先就會計師依法應查核
      之事項已完成精細之虛偽資料供會計師查證，會計師即使依上述辦法之要求為
      查證，對於公司刻意隱瞞以獲取簽證之主觀上情事，實難發覺；更遑論當會計
      師作成查核報告書並完成登記後，公司旋將所借得之虛設資本額，盡數提領歸
      還金主，如本案之各個公司，主管機關再於事後認定會計師未盡實質審查之責
      ，實有欠公允。再按銀行對於顧客之存款、放款或匯款有關資料，除其他法律
      或中央主管機關另有規定者外，應保守秘密。銀行法第四十八條定有明文。另
      查通常會計師查詢客戶存款餘額時，不會要求銀行一併提供相關傳票資料，因
      前述銀行法之規定，非依法律或主管機關規定或經客戶同意，銀行不應受理會
      計師之查詢，即使在客戶同意下提供查詢時，亦無需提供相關傳票資料。有本
      院函中華民國銀行商業同業公會查詢，該會九十一年五月二十九日全一字第０
      九三四號函附本院審理第二卷內可證。是主管機關未賦予會記師相當之公權力
      （如有權向金融機構為股款驗資等權），又強欲會計師為實質審查，實為緣木
      求魚，為德不卒之感，此亦為本院堅持主管機關於此自仍負實質審查權之理。
      又對於後者，即公司是否經由第三人委託查核簽證而未檢附委託第三人之證明
      文件之查核，看似簡單容易，惟在會計師無法查核公司負責人實際身份之下，
      會計師如何查知前來委託者是否第三人？亦或根本係公司委託其職員前來送件
      查核？如前來送件之人或公司負責人不願提供證明身份之文件，會計師並無強
      制查驗其等身分之權。凡此會計師均難達到主管機關所要求之實質審查餘地。
      相信此所以後來主管機關，修訂發布，即現行有效之「公司申請登記資本額查
      核辦法」第九條第一項規定，內容為修改「公司負責人委託會計師查核簽證資
      本額者，應加附委託書。會計師應對委託人驗證其身分」之故。綜上所述，會
      計師於此雖有實質審查權，惟主管機關不因此免於其所應負之實質審查權，尤
      有甚者，現行會計師查核制度所以流於形式，主管機關經濟部實難辭其究。蓋
      主管機關並未賦予會計師相當之強制公權力，致會計師甚難發現公司之「虛偽
      情事」，已有未足，且於實務運作上，對於公司登記竟向來僅依所送書件為形
      式審查，尚無進一步對個別股東繳納股款情形為審查；並且尚無再向金融機構
      為股款驗資之作業，此係經濟部九十一年五月十五日以經商字第０九一０二０
      七一八一０號函覆本院之說明所自承。本院以為，加重並落實主管機關對於公
      司設立登記等事項為實質查核之權限及義務，方為避免此種脫法違紀之事情一
      再發生的不二法門，一味泛刑罰化思考，祇有使行政機關制度性的放棄其應有
      之權責而已。
（四）本院經查被告等依據各該公司所提出之股東繳納現金股款明細表，核對股東出
      資股款數額與送存銀行帳戶之存款金額相符後，原則上即認存摺所列金額即係
      繳足之股款，因此各該會計師被告亦均在「公司設立登記資本額查核報告書」
      上特別註明「截至簽證日止股款尚未動用」等字樣，有各該公司設立登記資廖
      中之「公司設立登記資本額查核報告書」各一件在卷足查，經查該等資料並無
      不符之情，雖該等股款資金於事後均遭動用，而返還予各該提供資金之人，即
      被告辰○○、「吳先生」、「小郭」等人，惟查此等資金並非會計師身分之被
      告等所提供或借貸予身為公司負責人身分之被告等人，亦無證據顯示會計師身
      分之被告等明知此等虛偽情事，而仍予簽證，再者，本案持送相關設立文件請
      會計師被告簽證者，雖均非公司負責人，惟依卷內證據顯示，不是另有委託書
      ，就是無法證明會計師等人明知該等送件者為所謂「第三人」，正如被告未○○所陳述，小郭持送文件前來，並無法判定其係公司之職員代負責人送件，或
      係與公司無關之第三人持往送件等語。公訴人對此事實均未指出證明之方法，
      而僅係提出被告等身為專業會計師，對此等現象尚無不知情之理的推論等語，
      基於前述說明，會計師之被告等固係負擔實質審核之責，惟其等並無足以完成
      其實質調查審核之相關權限，尚難認被告等有與公司負責人共同違反公司法第
      九條第三款之情，同依前述說明，自亦無涉刑法第二百十四條之使公務員登載
      不實罪責；再會計師之被告等於查核簽證之際，公司股款與股金明細表、表現
      股款之存摺簿等，係相符合，又無證據證明其等明知公司負責人為虛偽之記載
      ，亦難認被告等涉犯刑法第二百十五條之業務上登載不實罪，被告等所辯無法
      得知公司負責人為虛偽情事，及被告等並未明知為不實事項而登載等之抗辯，
      尚堪採信。綜上所述，既無證據足以證明被告等犯罪，本院依職權調查證據，
      亦難認被告等有為本案犯行，自應諭知無罪，以示審慎。
據上論斷，應依刑事訴訟法第二百九十九條第一項前段、第三百條、第三百零二條第
一款，修正前（民國八十六年六月二十五日公布）公司法第九條第三項、刑法第十一
條前段、第二十八條、第四十七條、第五十一條第五款、第四十一條第一項、第二項
、第七十四條第一款、罰金罰鍰提高標準條例第二條，判決如主文。
本案經檢察官翁珮嫻到庭執行職務
中      華      民      國      九十二      年    八    月    十三      日
                                      臺灣桃園地方法院刑事第二庭
                                          法  官  錢  建  榮
右正本證明與原本無異。
如不服本判決，應於判決送達後十日內向本院提出上訴狀( 應附繕本 )，上訴於臺灣
高等法院。
                                          書記官  劉  寶  霞
中      華      民      國      九十二      年    八    月   二十九     日
附錄本案論罪科刑法條全文
修正前公司法第九條（民國八十六年六月二十五日公布）
公司設立登記後，如發現其設立登記或其他登記事項，有違法情事時，公司負責人各
處一年以下有期徒刑、拘役或科或併科新臺幣六萬元以下罰金。
公司負責人對於前項登記事項，為虛偽之記載者，依刑法或特別刑法有關規定處罰。
公司應收之股款，股東並未實際繳納，而以申請文件表明收足，或股東雖已繳納而登
記後將股款發還股東，或任由股東收回者，公司負責人各處五年以下有期徒刑、拘役
或科或併科新臺幣六萬元以下罰金。
前三項裁判確定後，由法院檢察處通知中央主管機關撤銷其登記。


司法院資訊處製作；財團法人民間司法改革基金會備份。
